【裁判字號】    89,重上更(四),40
【裁判日期】    890816
【裁判案由】    毀損
【裁判全文】
臺灣高等法院高雄分院刑事判決          八十九年度重上更(四)字第四號
    上  訴  人  台灣屏東地方法院檢察署檢察官
    被      告  己○○
右上訴人因被告毀損案件，不服臺灣屏東地方法院八十三年度訴字第四三一號中華民
國八十三年八月二日第一審判決（起訴案號：臺灣屏東地方法院檢察署八十三年度偵
字第三七０號），提起上訴，判決後，經最高法院第四次發回更審，本院判決如左：
      主      文
原判決撤銷。
己○○毀壞他人建築物未遂，處有期徒刑伍月。
      事      實
一、己○○係屏東市○○街八十四之一號（四層建築物，原判決、部分筆錄及公文誤
    載為八十四號）及八十六號（三層建築物）之屋主。甲知屏東市○○街八十六號
    至一００號等八戶為三層連棟式Ｒ．Ｃ結構造樓房，其中任何一戶如擅予以增高
    樓層，其基礎之沈陷量必較其餘各戶為大，在連棟式之樑柱牽連下，該八戶之基
    礎將會發生不均勻之沈陷，而牽引各戶發生損害，竟基於縱使發生毀壞他人建築
    物亦在所不惜之間接故意，在未申請建築執照情狀下，自民國八十二年六月間起
    至同年十一月間止，自行僱用並無犯罪故意之土木工人數人，將前揭屏東市○○
    街八十四之一號及八十六號一併違規增建至六樓。其間於八十二年九月間，連棟
    庚○○所有之合作街八十八號、丁○○所有之合作街九十二號、丙○○所有之合
    作街九十四號、辛○○所有之合作街九十六號、乙○○所有之合作街九十八號及
    戊○○所有之合作街一００號等各戶之建築物樓板、牆壁、樑柱龜裂毀壞（詳如
    附表一所示），另合作街九十號（即己○○之弟陳瑞德所有）之建築物樓板、牆
    壁、樑柱亦龜裂毀壞（詳如附表二所示），嗣經庚○○、丁○○、丙○○、辛○○、乙○○及戊○○等人告知彼等建築物受毀壞情形，並予以制止，及向屏東縣
    政府建設局檢舉，經屏東縣政府建設局於八十二年十一月二日勘查屬實，確係違
    建，於八十二年十一月四日命令己○○拆除己○○猶不置理，繼續增建六樓上方
    之電梯機房，庚○○等人乃再向臺灣屏東地方法院檢察署檢察官提起出告訴，己○○迫不得己，始於八十三年三月二日委託工人將所增建之頂樓（即六樓層以及
    電梯房部分）拆除，而未發生庚○○、丁○○、丙○○、辛○○、乙○○、陳瑞
    德及戊○○之房屋不堪使用之毀損他人建築物之結果。
二、案經庚○○、丁○○、丙○○、辛○○、乙○○及戊○○訴由臺灣高雄地方法院
    檢察署檢察官偵查起訴。
      理      由
一、訊據被告己○○坦承於右揭時地僱工增建屏東市○○街八十四之一號及八十六號
    房屋至六樓之事實不諱；惟否認有故意毀壞他人建築物之犯行，辯稱：伊於增建
    房屋時，並不知會造成隔鄰房屋龜裂之結果，且不知增建房屋應申請建築執照，
    告訴人等也都沒有告訴伊房屋有龜裂之情形，伊接到縣政府函後才知道上開情形
    ，就未再蓋了，並無毀壞他人建築物之故意云云。
二、惟查屏東市○○街八十六號起至一００號止共八棟，為同一時間興建之Ｒ．Ｃ結
    構造連棟式之三層樓房；另八十四之一號至七十六號共五棟為同另一時間興建之
    Ｒ．Ｃ結構造連棟式之四層樓房（其中七十六號至八十二號尚無人居住）被告己○○則於八十二年六間起至同年十一月間止，僱工營建將前揭八十四之一號及八
    十六號二戶之結構體相連，並增建至六層樓房各等情，已據被告己○○迭於偵、
    審中供承在卷，並有現場照片多幀附卷可稽。而合作街八十八號、九十二號至一
    ００號房屋共六戶之建築物因被告己○○前揭僱工增建房屋至六樓之行為，致彼
    等之建築物之樓板、牆壁、樑柱受有如附表一所示之龜裂毀壞之事實，除據告訴
    人庚○○、丁○○、丙○○、辛○○、乙○○、戊○○分別於偵查中、原審及本
    院指訴綦詳，並分別經檢察官及本院前審勘驗現場屬實，製有勘驗筆錄，現場建
    築物毀壞之簡圖及照片（照片附於台灣省建築師公會鑑定案卷、偵查卷証物袋及
    其他卷內）附卷可資佐証，復據台灣省建築師公會派員勘驗損壞情形無訛，製有
    如附表所示之建築物毀壞情形附於損壞鑑定報告書（台灣省建築師公會八十三年
    三月二十一日台建師鑑字第三九九四－二號損壞鑑定報告書）可憑。合作街九十
    號亦經本院前審於八十四年十二月三日勘驗，確有如附表二所示之龜裂損壞，有
    勘驗筆錄及照片可按（照片外放），此建築物之所有人陳瑞德係被告己○○之弟
    ，於本院前審到庭証稱該房屋並未發生龜裂云云，乃係迴護之詞，不足採信。又
    合作街八十六號至一００號等八戶之三層連棟式Ｒ．Ｃ樓房，原設計基礎，極無
    可能依法規條件承擔六層樓房各方面之自重與外力。最低限度，六層樓之基礎沈
    陷量與三層樓之沈陷量便有不同。在該八棟中，如有任何一戶增高為六層樓，其
    基礎之沈陷量必較其餘各棟為大，在連棟式之樑柱牽連下，該八戶之各戶基礎，
    依理將會發生不同（即不均勻）之沈陷，而牽引其他房屋發生損害。又此種在連
    棟中由三樓與四樓增建為六層樓，除非其能提出確係經過實際合理合法之條件之
    結構計算，証甲其為無損及鄰屋之虞（例如申請建築執照等）時，是以本件合作
    街八十八至一００號建築物之損害，其致因與該增建六樓之基礎與樑柱戶戶相連
    之牽引因素實屬難謂無關係，亦即所鑑定房屋之損壞其外來因素係被告之房屋將
    原來之三、四層樓房增建為六層樓房之關係，此經台灣省建築師公會鑑定甲確，
    有該公會八十三年三月二十一日台建師鑑字第三九九四－二號損壞鑑定報告書一
    份在卷可按（見該報告書第四至六頁），建築師陶正平本院民事審判中雖証稱：
    「上揭房屋之龜裂有的是舊的再擴大，但無法區別何處是舊裂痕擴大，何處是新
    裂痕擴大，有的是相互影響，無法辨別，鑑定報告甲細表中之裂痕，究竟是庚○○或被告增建後影響的，我無法分辨」（見本院上更(一)卷第四十四頁）仍足徵本
    件附表一、二所示之房屋龜裂損壞，與被告之違規增建非無因果關聯，此外，被
    告己○○增建之初，並無依法申請建築執照，其後雖曾申請，但並未獲得許可，
    並經屏東縣政府命令拆除，嗣後僅由被告自行拆除所增建之頂樓部分，有其照片
    可証（見本院上更(一)卷第一０六、九一、九二頁）其餘仍拒未拆除，均為五層樓
    房，業經本院前審勘驗甲確，並有屏東縣政府八十五年一月十三日（八十五）屏
    建營字第一四四號函可証，嗣又經拆除，回復至三樓之建築，此為被告所自承。
    況被告係專科程度之知識分子，（工業專科學校畢業）斷非不知建築房屋應申請
    建築執照，竟逕自增建高樓違章建築，將原來僅申請核准之三層或四層建築物，
    合併增建為六層，亦即加建三層或二層之違章建築，就屏東市○○街八十六號至
    一百號等八戶連棟式Ｒ、Ｃ結構造樓房，為原來申請核准之二倍高度（核准三層
    ，竟增建為六層），顯有任其發生毀損他人建築物亦在所不惜之間接故意，於增
    建中之八十二年九月間，該房子增建至五樓完畢，六樓正在綁鐵之際，因告訴人
    等建築物之損害已顯現，而分別告知被告，並予以制止，然被告均未予置理，並
    繼續增建，告訴人等又向屏東縣政府建設局檢舉，經屏東縣政府建設局於八十二
    年十一月二日勘查屬實，確係違建，於八十二年十一月四日命令己○○拆除，己○○猶不置理，繼續增建六樓上方之電梯機房，庚○○等人乃再向臺灣屏東地方
    法院檢察署檢察官提出告訴，己○○迫不得己，始於八十三年三月二日委託工人
    將增建之頂樓（即六樓樓層以及電梯機房部分）拆除等情，此經告訴人庚○○甲
    確指訴在卷，告訴人乙○○亦指稱：「我的房子會漏水，牆角、天花板破裂很嚴
    重，是被告蓋房子蓋到五樓完畢後，六樓正在綁鐵時才發現這樣的。我們就一起
    去告訴己○○說房子有龜裂的情形，他都不理我們，我們才去檢舉。」「等到拆
    除隊來拆時，他找關係來阻止，第二天他又請工人來蓋房子蓋到六樓，最後一直
    蓋到七樓半（第七樓半，應係指電梯機房而言），後來因他刑事被判有罪，他才
    自己拆了二樓，只剩五樓半（半是指樓梯間），後來又被政府拆到三樓多，我們
    本來是申請到三樓的建築，所以他只拆到三樓。」等情甚詳（本院八十九年七月
    十八日訊問筆錄），均指稱確有告訴被告房子龜裂之情形，而核以常情，自己之
    房屋如因隔壁房屋之施工導致損害時，房屋之所有權人均會焦急如焚，立即前往
    通知制止，甚或抗議、爭執，不可能坐視不管，任令自己之財產被破壞之理，告
    訴人等之指訴顯與事實相符，堪以採信。且嗣經告訴人等向屏東縣政府建設局檢
    舉，建設局人員於八十二年十一月二日前往查勘結果，該違章建築已增建至六樓
    ，當時正「搶建中」，其完成度約為百分之九十，而其僅增建至六樓，尚未有電
    梯機房，此有屏東縣政府建設局違章建築拆除通知單二份附卷可稽（偵查卷第五
    、六頁），而於告訴人等委請臺灣省建築師公會鑑定，臺灣省建築師公會於八十
    三年一月十八日前往查勘時，則被告之房屋已完成六樓上面之電梯機房，此有相
    片一張附於臺灣省建築師公會鑑定報書內可證（見報告書附件四第二頁編號４照
    片），亦足見被告於接獲屏東縣政府建設局拆除通知時，猶不予置理，繼續完成
    六樓上之電梯機房。被告所辯告訴人未告訴被告已造成鄰屋龜裂之結果，被告於
    接獲縣政府函後才知道，並隨即停工云云，顯與事實不符。足徵被告己○○有縱
    使發生毀壞他人建築物亦在所不惜之間接故意至甲。被告另辯以，其所增建之房
    屋已經補強，並無安全顧慮，經劉甲泉建築師鑑定甲確云云，但並無証據証甲被
    告已將被害人之房屋結構增強，縱其所有之房屋足以承受增建後之重量，亦不足
    為其無毀損他人建築物之依據。又證人陶正平於本院前審調查中亦結稱：本件系
    爭房屋是由我鑑定，以目視鑑定，系爭房屋安全結構即樑、柱、樓板部分並無龜
    裂損砉，但其外表部分如磚牆部分有龜裂情形。一般房屋鑑定，如結構部分有損
    壞，才會用其他精密鑑定，本件以目視即可鑑定。又本件加蓋二層樓，應計算基
    礎、土壤及樑柱情形，如地質鬆軟之土壤會影響鄰居。一般無與鄰居聯結，應不
    會等語。本件被告增建之房屋與告訴人等之鄰屋相聯結，被告竟不顧其增建建物
    會造成鄰屋之損害，而執意違建至六樓，經告訴人等制止又不聽，其有毀損他人
    建築物之犯意，至為甲確，雖被毀損之上述建築物，並未致全部或一部喪失效用
    之結果，仍應成立未遂罪。綜上所述，被告所辯各情，無非卸責之詞，不足採信
    ，犯行堪以認定。
三、核被告己○○所為，係以間接正犯之方式（僱用不詳姓名，並無犯罪故意之土木
    工人數人建築）犯刑法第三百五十三條第三項、第一項之毀壞他人建築物未遂罪
    ，其以一增建行為，同時毀壞庚○○、丁○○、丙○○、辛○○、乙○○陳瑞德
    及戊○○之建築物，而犯數毀壞他人建築物罪名，應依想像競合犯之規定，從一
    重處斷，並依未遂犯之規定減輕其刑。至於檢察官雖未就被告增建合作街八十四
    之一號而毀壞告訴人等建築物部分起訴，惟此部分與起訴部分係同一事實，為起
    訴效力所及，應一併審究。另合作街九十號部分，雖未據告訴，但本件並非告訴
    乃論之罪，仍為起訴效力所及，應一併審理。
四、原審疏未詳查，以被告無犯罪之故意，遽為被告無罪之判決，自有未洽。檢察官
    循告訴人之請求其上訴意旨略以，被告於施工中即曾經告訴人檢舉，並經屏東縣
    政府去函表甲將予拆除，有屏東縣政府函在卷可稽，被告如此罔顧法令，實有犯
    罪之故意，指摘原判決不當，按雖無確切證據足以證甲被告有毀壞他人建築物之
    直接故意，但其有毀壞他人建築物亦在所不惜之間接故意，則足以認定，已如前
    述，檢察官上訴為有理由，應由本院將原判決撤銷改判，爰審酌被告己○○素行
    良好，尚無犯罪前科，此有本院被告全國前案紀錄表一紙附卷可稽，犯罪所生之
    損害，犯後已自行僱工拆除第六層以上部分，且事後亦已經執行拆除，回復至三
    樓之建築，惟未賠償告訴人全體所受之損害（僅庚○○部分經判決確定，賠償損
    害）等一切情狀，量處有期徒刑五月。
據上論結，應依刑事訴訟法第三百六十九條第一項前段、第三百六十四條、第二百九
十九條第一項前段、刑法第三百五十條第三項、第一項，第二十六條前段，第五十五
條，判決如主文。
本案經檢察官邱榮藏到庭執行職務。
中    華    民    國     八十九     年       八       月     十六   日
                              臺灣高等法院高雄分院刑事第九庭
                                  審判長法官  張甲松
                                        法官  江泰章
                                        法官  任森銓
右正本證甲與原本無異。
如不服本判決，應於判決送達後十日內向本院提出上訴狀，其未述理由者並應於提
出上訴狀後十日內向本院補提理由書（應附繕本)。
                                      書記官  張文斌
中    華    民    國     八十九     年       八       月     十八   日
附錄：本判決論罪科刑法條：
刑法第三百五十三條第三項
第一項之未遂犯罰之。
刑法第三百五十三條第一項
毀壞他人建築物、礦坑、船艦或致令不堪用者，處六月以上五年以下有期徒刑。
附表：
                                                                  Ｊ


司法院資訊處製作；財團法人民間司法改革基金會備份。
